【裁判字號】    89,上易,866
【裁判日期】    890707
【裁判案由】    竊盜等
【裁判全文】
臺灣高等法院高雄分院刑事判決                    八十九年度上易字第八六六號
    上  訴  人
    即  被  告  乙○○
    上  訴  人
    即  被  告  甲○○
    選任辯護人  許明德律師
                吳芝瑛
                鄭勝智
右上訴人因竊盜等案件，不服臺灣高雄地方法院八十八年度易字第一四五六號中華民
國八十八年十二月十五日第一審判決（起訴案號：臺灣高雄地方法院檢察署八十七年
度偵字第二七一五六、二七五一二號），提起上訴，本院判決如左：
      主  文
原判決關於乙○○、甲○○部分撤銷。
乙○○結夥三人以上竊盜，處有期徒刑壹年，緩刑參年。挖土機壹台、無車牌拼裝車
壹台，均沒收。
甲○○無罪。。
    事  實
一、乙○○係高雄縣大樹鄉瑞華砂石場之負責人，明知高屏溪業經高雄縣政府公告自
    民國八十七年四月起，全面禁採砂石，竟指示知情之砂石場員工王明德，代為僱
    用知情之挖土機司機陳水長為臨時工，並以每台砂石車新台幣（下同）二百八十
    元之代價，僱請砂石車司機林增勳駕駛砂石車載運砂土（王德明、陳水長、林增
    勳三人業經原審各判處有期徒刑六月，均緩刑二年確定），四人基於共同意圖為
    自己不法所有之犯意聯絡，於八十七年十一月二十一日上午六時許，結夥在高雄
    縣大樹鄉○○段高屏溪下游右岸瑞華砂石場下方八十公尺處（先前瑞華砂石場獲
    許可採砂處），距南部第二高速公路橋墩三百六十公尺處之河川公地行水區內，
    由陳水長駕駛挖土機（乙○○所有），盜採高雄縣政府管理之溪砂後，裝在王明
    德駕駛之無車牌拼裝車上（乙○○所有），及林增勳駕駛之車牌號碼ＪＲ－二０
    六號大貨車上，再由王明德及林增勳載運至瑞華砂石場內，一部份填坑洞供整地
    之用，一部份送洗砂，以供乙○○販賣牟利，渠等挖掘後造成之坑洞約長二百公
    尺、寬一百公尺、深二公尺，部分地區深度達四公尺七十公分，因而損害高雄縣
    政府對於河川管理之權益。嗣於當日上午六時四十五分許，在上開地點，為台灣
    高雄地方法院檢察署檢察官指揮法務部調查局高雄縣調查站、高雄縣警查局旗山
    分局警備隊及台灣省第七河川局，當場查獲林增勳、陳水長及王明德駕駛車輛機
    具盜採砂石，並扣得乙○○所有供盜採砂石所用之挖土機及無車牌之拼裝車各一
    台。
二、案經高雄縣警察局旗山分局移送臺灣高雄地方法院檢察署檢察官偵查起訴。
    理  由
壹、被告乙○○部分：
一、訊據上訴人即被告（下稱被告）乙○○矢口否認右揭竊盜及違反水利法犯行，辯
    稱：伊係瑞華砂石場之負責人，但自八十七年四月政府公告禁採後，即遣散砂石
    場員工，僅留王明德幫忙整地，準備種植西瓜等農作物，並非盜採砂石云云。惟
    查：
（一）共犯林增勳於警訊業已供承：「陳水長所挖之砂石，放在我車上後，我就載運
      到洗砂機旁低窪處填坑洞」、「我於今（二十一）日上午有看見洗砂石機在作
      業洗砂」、「（瑞華砂石場）經處理過之成品砂石，是販賣用」等語，及於偵
      查中供承：「一名邱姓男子僱我的」、「（問：車上砂石何來？）他們倒在我
      車上的，一車二百八十元之代價，今日才去做」等語；共犯陳水長於警訊亦供
      承：「（問：你是否知道拼裝車砂石要裝運何處？）載往瑞華砂石場放的」、
      「（問：是何人向你講砂石要載放瑞華砂石場？）是瑞華砂石場老闆講的」、
      「是我在該處所挖取之砂石裝運至ＪＲ－二０六號營業大貨車上的」、「（問
      ：該砂石場之精良砂石由何處載運來的？）是我在該處挖取後載運至砂石場處
      理的」等語；另共犯王明德於警中供稱：「（警方查獲時你作何事？）當時我
      正等待陳水長永ˋ怪手把挖起來之砂石放在拼裝車上，以供我載用到旁邊供整
      地之用」「我已載用了三車砂石預備整地」等語，三人所供互核大致一致，參
      以現場洗砂機旁確有新採之砂土堆放該處，此有現場照片一紙附於警訊可參，
      而證人即現場查獲之高雄縣旗山分局警備隊長徐千祥二次於原審到庭均證稱：
      當時洗砂機有在作業等語，則被告林增勳、陳水長及王明德確係受僱於被告乙
      ○○，在現場挖取砂石，所採砂石一部份填坑洞供整地之用，一部份載運至瑞
      華砂石場洗砂準備出售牟利，已甚灼然。至共犯陳水長、王明德於原審或本院
      中供稱當天採砂石係全部供整地之用，並非採砂準備販賣云云，要係避重就輕
      及迴護被告乙○○之詞，自非可採。被告乙○○辯稱當天工人僅在整地，並無
      盜採砂石云云，顯係圖卸之詞，不足採信。
（二）本件遭挖取之現場在高雄縣大樹鄉○○段高屏溪下游右岸瑞華砂石場下方八十
      公尺處，挖掘之範圍為二百公尺長、一百公尺寬、二公尺深，部分地區深度達
      四公尺七十公分等情，有現場勘驗報告一紙及現場照片二十張附於警、偵卷可
      稽，而高屏溪自八十六年二月底即全面禁採砂石，原有堆置在河床內之機具及
      砂料，亦須清除完畢，不能繼續堆置，惟經砂石工會陳情後，延至八十七年四
      月底，若超過此期限仍在河床內從事挖掘即是盜採，但若承租河川公地者，可
      事先申請核准後，在河川公地上整地以利種植作物，但查獲現場並未申請整地
      ，是查獲後才申請等語，亦據證人即高雄縣政府水利課河川駐警蔡永宗於偵查
      、原審中證述甚詳，而被告乙○○亦坦承其知悉高屏溪自上開時間起，全面禁
      採一事，被告乙○○既明知自八十七年四月底高屏溪全面禁採，逾此期限，縱
      有尚未清理完畢者，亦不得再行挖取，乃竟在上址雇工駕駛車輛機具繼續挖取
      ，並載運至瑞華砂石場洗砂，以供出售，其謂無不法所有之意圖，孰能置信。
      選任辯稱人雖為被告乙○○辯稱挖掘地點，為瑞華砂石場在禁採前自河床內採
      取砂石後，堆放在砂石場內之砂石堆積場，是當天所挖取者係被告乙○○所有
      或持有之物，尚與竊盜罪之構成件不符云云，而挖掘地點確係瑞華砂石場原來
      堆料處所等情，亦據證人蔡永宗於偵、審中分別證述：「（問：提示現場照片
      ，挖掘地點是否他原來堆料處？）是」、「他們挖的洞是在原來堆料的地方」
      等語相符，惟審諸現場照片，已無成堆之砂石原料堆，顯然原先開採成堆之砂
      石均已清理完畢，縱尚未清理完畢，亦因原先挖取之砂石堆放在河川公地上，
      依民法第六十六條第二項規定，已構成土地之一部分，而歸屬國有，被告僅在
      禁採前有採取之權利而已，在禁採之後，被告已無任何權利繼續挖取，是選任
      辯護人上開所辯，於法無據，難予採信。
（三）本件被告乙○○雇工挖取之現場坑洞，經經濟部水利處第七河川局派員勘驗後
      ，確位於行水區內，有該局八十八年八月十八日（八八）水利七管字第七四一
      七號函附河川圖籍一紙在卷可憑，核與證人蔡永宗於偵查及原審中所述相符，
      選任辯護人雖辯稱挖取之坑洞係坐落在高屏溪岸河堤後，並非在兩堤之間，而
      與水利法施行細則第一百四十二條所定：「已築有堤防者，為二堤之間之土地
      」之行水區定義不符，惟「堤防是在馬路邊，被告所提照片中所指之堤防係『
      低水護岸』」一節，業據證人即當天至現場查獲被告等人之台灣省第七河川局
      警衛何國華於本院證述在卷，是選任辯護人顯係誤認嗣後增建之低水護岸為堤
      防，致認經濟部水利處第七河川局之上開函文有誤，實則現場坑洞係在何國華
      所指堤防之間，此為被告等所不否認，依據水利法施行細則上開規定，亦屬行
      水區，二者並無違誤。另現場究有無該河川圖籍所示之蛇籠，與現場坑洞是否
      在行水區內無涉，是選任辯護人聲請本院向經濟部水利處函查現場地區之行水
      區河川圖籍之製定與繪示日期，及有無最近五年內洪峰高度出現次數最多之洪
      水位紀錄或測量圖，以供判斷現場是否位於行水區一事，即無必要。
（四）被告乙○○所僱用之同案共犯王明德、陳水長、林增勳等三人，業經原審同案
      判決有罪確定，有判決書可按，被告乙○○所僱用之上開三人業經原審判刑有
      罪確定，被告乙○○何能置身事外，綜上所述，本件事證明確，被告乙○○所
      辯顯係卸責之詞，殊無足取，其右揭犯行洵堪認定。
二、查被告乙○○僱請被告林增勳、陳水長、王明德在行水區內結夥盜採砂石，核被
    告乙○○所為，係犯刑法第三百二十一條第一項第四款之加重竊盜罪、水利法第
    九十二條之一第一項中段之罪。公訴人就被告竊盜部分認係犯刑法第三百二十條
    第一項之普通竊盜罪名，容有未洽，起訴法條應予變更。被告與林增勳、陳水長
    及王明德間，就上開犯行，有犯意聯絡及行為分擔，均為共同正犯。被告所犯上
    開二罪間，係一行為觸犯數罪名之想像競合犯，均應依刑法第五十五條規定，從
    較重之加重竊盜罪處斷。
三、原審就被告乙○○部分予以論罪科刑，固非無見，惟查甲○○部分並不成立共犯
    （理由如後述），原判決認定被告乙○○另與甲○○成立共同正犯，容有未洽。
    被告上訴意旨，否認犯罪，指摘原判決不當，雖無理由，但原判決既有上開可議
    ，自應由本院將原判決乙○○部分撤銷改判，爰審酌被告乙○○犯罪動機、目的
    ，所盜採砂石數量不多，破壞國土及河川生態不大，無前科非行，素行良好，及
    犯後態度等一切情狀，仍量處有期徒刑一年。查被告乙○○未曾受有期徒刑以上
    刑之宣告，此有本院被告全國前科紀錄表一紙在卷可按，其已七十二歲高齡，且
    曾中風多年，經此偵審判刑程序，當知警惕，信無再犯之虞，本院因認其所受刑
    之宣告，以暫不執行為適當，爰併予宣告緩刑三年，以勵自新。又扣案之挖土機
    及無車牌拼裝車各一台，為被告乙○○所有，業據其於原審審理時供認無訛，而
    該挖土機為警查獲正在發動中，拼裝車則裝有砂土，足認係供被告犯罪所用之物
    ，爰依刑法第三十八條第一項第二款規定，宣告沒收。至於扣案之推土機一台雖
    亦停放在挖取坑洞旁邊，並為被告乙○○所有之物，惟無證據證明供盜採砂石之
    用，故不予宣告沒收；另扣案之ＪＲ－二０六號大貨車一台，雖為共犯林增勳所
    有並供載運盜採砂石犯罪所用之物，惟係共犯林增勳賴以維生之工具，不足以認
    係專供犯罪所用之物，自不宜宣告沒收，併此敘明。
貳、被告甲○○部分：
一、公訴意旨略以：乙○○係高雄縣大樹鄉瑞華砂石場之負責人，於八十七年十一月
    二十一日上午六時許，僱用陳水長駕駛挖土機；林增勳王明德駕駛砂石車，並由
    乙○○僱用其弟即被告甲○○任現場管理，五人基於共同意圖為自己不法所有之
    犯意聯絡，在高雄縣大樹鄉○○段高屏溪下游右岸瑞華砂石場下方八十公尺處，
    距南部第二高速公路橋墩三百六十公尺處之河川公地行水區內，盜採砂石出售牟
    利，當日為檢察官率警查獲，因認被告甲○○犯有水利法第九十二條之一第一項
    中段之罪嫌，及刑法竊盜罪嫌云云。
二、本件公訴人認被告甲○○有竊盜及水利法犯行，係以共犯王明德等人當日早上為
    警當場查獲後，於警方詢問老闆在何處時，共犯王明德向警方稱：老闆在上面（
    指辦公室），我要去找老闆等情，而經警方至瑞華砂石場辦公室執行搜索時，被
    告甲○○確在現場，亦有旗山分局之搜索扣押筆錄附卷可稽，而認共犯王德明所
    指訴之老板應係被告甲○○為其論據。
三、按犯罪事實應依證據認定之，無證據不得推定其犯罪事實；不能證明被告犯罪者
    ，應諭知無罪之判決，刑事訴訟法第一百五十四條、第三百零一條第一項定有明
    文。又認定不利於被告之事實，須依積極證據，苟積極證據不足為不利於被告事
    實之認定時，即應為有利於被告之認定，更不必有何有利之證據；又犯罪事實之
    認定應憑真實之證據，倘證據是否真實尚欠明顯，自難以擬制推測之方法，為其
    判斷之基礎；再認定犯罪事實所憑之證據，雖不以直接證據為限，間接證據亦包
    括在內，然而無論直接或間接證據，其為訴訟上之證明，須於通常一般之人均不
    致有所懷疑，而得確信其為真實程度者，始得據為有罪之認定，倘其證明尚未達
    此一程度，而有合理懷疑存在時，事實審法院復就其心證上理由與以闡述，敘明
    其如何無從為有罪之確信，因而為無罪之判決，尚不得任意指為違法，最高法院
    三十年上字第八一六號判例、五十三年台上字第六五六號判例、七十六年台上字
    第四九八六號判例可資參照。
四、訊之被告甲○○矢口否認右揭犯行，辯稱：伊因罹患直腸癌重症，身體功能盡失
    ，且已移民美國，僅因回國探望高年之老父（住在瑞華砂石場旁之別墅），早晚
    在砂石場之農地散步與復健，當天警方在砂石場辦公室搜索時，適伊散步回來，
    見辦公室聚集多人，始進入探詢，並未擔任現場管理人等語。經查：
（一）證人王德明於八十七年十一月二十一日警訊中明確指稱，其受僱於乙○○，老
      板係乙○○，我認識甲○○，因為他是老板乙○○之弟弟，我與他沒有關係等
      語；證人王德明復於同日檢察官偵訊時供稱，其受僱於乙○○等語，有筆錄可
      按。又證人王德明於警訊中亦證稱：「（你平日與老板乙○○如何聯絡？最後
      一次是在何時見過老板乙○○？）老板除了每月五日及二十日會到砂石場發放
      薪資外，平日指派工作都是他親自到砂石場指派工作，或以電話與我聯絡，最
      後一次看到老板乙○○是在八十七年十一月二十日於砂石場發放薪資時看見的
      」等語（見王德明八十七年十一月二十一日警訊筆錄），證人王德明既稱平日
      指派工作都是老板乙○○親自到砂石場指派工作，則證人於八十七年十一月二
      十一日六十四十五分許，在採砂石現場工作遭警查獲，其稱「老板在上面辦公
      室，我要去找老板」，該句話之真意，證人王德明警訊中證稱：「我只是看看
      老板（指乙○○）有沒有來」，顯符常情，況證人王德明於原審中亦明確證稱
      ：我當時以為老闆乙○○有來，才說要到上面找他云云，難認有何違常之處。
      足認證人王德明警訊中所述老板在上面辦公室，我要去找老板等語，其所述之
      老板應係指乙○○，並非指被告甲○○無疑。是證人王德明上開警訊之供述，
      自不得作為被告甲○○有擔任瑞華砂石場現場管理人不利之認定依據，且警製
      砂石場辦公室內扣押筆錄，被告甲○○雖有在其上簽名，僅能證明被告於警方
      搜索辦公室時有在場，亦不能做為被告係該砂石場管理人之依據。
（二）證人即高雄縣警察局旗山分局警備隊隊長徐千祥於原審中結證稱：我們第一次
      至辦公室時，甲○○有無在辦公室或從外面近來，我沒有注意到，只記得我們
      查獲沒多久，他就在現場出現等語（見原審卷第一一八頁），則被告甲○○辯
      稱：當天警方在砂石場辦公室搜索時，適伊散步回來，見辦公室聚集多人，始
      進入探詢等語，尚非無據。
（三）被告甲○○（年已六十四歲）因曾罹患直腸癌之重症，經過漫長之治療過程，
      與絕症搏鬥，身體已幾近殘廢，蓋其因放射治療、腎臟僅剩其一，腸道改由人
      工肛門出口，其餘身體功能均已破壞大半，行動亦遲緩等情，有甲○○在高雄
      市立大同醫院、長庚紀念醫院、高雄醫學院及永仁醫院之診斷證明書及病歷表
      卷附足按，又被告甲○○已移民美國，於案發前之八十七年九月九日由美國入
      境台灣，有被告提出之護照可證，其回台後一方面至高雄長庚等醫院繼續接受
      治療，一方面因回國探望高年（九十三歲）之老父（即住於瑞華砂石場隔鄰之
      大樹鄉○○村○○路五十八之三號別墅），被告對自己身體已自顧不暇，衡情
      何來體力與精神過問其胞兄乙○○經營瑞華砂石場事業？又被告在台期間，早
      、晚在瑞華砂石場之農地散步與復健，案發當天早晨，偵辦人員前來瑞華砂石
      場辦公室搜索時（當時警方人員已將被告王明德、陳水長、林增動送至旗山分
      局），被告甲○○適散步回來，見辦公室聚集多人，始進入探詢，應屬情理之
      常。自難憑其進入瑞華砂石場辦公室，及先前證人王德明指稱老板在辦公室內
      ，遽推測認定被告甲○○係「瑞華砂石場」之現場管理人。
（四）證人即瑞華砂石場之負責人乙○○自偵查、原審及本院中均稱，其弟即被告甲
      ○○因病療養住在砂石場附近別墅，伊未僱用甲○○擔任現場管理人等語；另
      證人林增勳、陳水長均未指明被告甲○○係瑞華砂石場之現場管理人；又被告
      甲○○於警訊中供稱：「瑞華砂石場之負責人係我大哥乙○○」「（你有無受
      僱於瑞華砂石場？）沒有：」「（你沒有受僱於瑞華砂石場，為何警方人員到
      場查緝時你不久即出現在現場？）因當時我看到警察很多人在現場，所以我就
      主動前往觀看」等語，其嗣後於偵審中亦始終否認有參與瑞華砂石場之業務，
      均有筆錄足按。
五、綜上所述，公訴人指訴被告甲○○犯罪依據所持之證據，尚有令人懷疑之處，其
    證明未達通常一般之人均不致有所懷疑，而得確信其為真實程度，且無其他事證
    足以佐證，依前開說明，自難據為被告甲○○有竊盜及違反水利法犯行之認定。
    此外復查無其他積極證據足認被告甲○○有竊盜及違反水利法犯罪，自屬犯罪不
    能證明，原審未予詳查，遽認被告甲○○有罪並予科刑，自有未洽，被告甲○○
    上訴意旨否認犯罪，即為有理由，應由本院撤銷改判，另為無罪之諭知。
據上論結刑事訴訟法第三百六十九條第一項前段、第三百六十四條、第三百零一條第
一項、第二百九十九條第一項前段、第三百條，水利法第九十二條之一中段、第七十
八條第一項第三款，刑法第二十八條、第三百二十一條第一項第四款、第五十五條、
第七十四條第一款、第三十八條第一項第二款，罰金罰鍰提高標準條例第一條前段，
判決如主文。
本案經檢察官林炎昇到庭執行職務。
中      華      民      國    八十九    年      七      月      七      日
                              臺灣高等法院高雄分院刑事第八庭
                                  審判長法官  郭雅美
                                        法官  張盛喜
                                        法官  莊飛宗
右正本證明與原本無異。
不得上訴。
                                      書記官  張宗芳
中    華    民    國     八十九     年       七       月      十        日
附錄：本判決論罪科刑法條：
刑法第三百二十一條第一項：
犯竊盜罪而有左列情形之一者，處六月以上五年以下有期徒刑：
一、於夜間侵入住宅或有人居住之建築物、船艦，或隱匿其內而犯之者。
二、毀越門扇、牆垣或其他安全設備而犯之者。
三、攜帶兇器而犯之者。
四、結夥三人以上而犯之者。
五、乘火災、水災或其他災害之際而犯之者。
水利法第九十二條之一中段：
違反第七十八條第一項各款情形之一者，除通知限期回復原狀、清除或廢止違禁設施
外，處六千元以上三萬元以下罰鍰；因而損害他人權益者，處三年以下有期徒刑、拘
役或科或併科四千元以上兩萬元以下罰金；致生公共危險者，處五年以下有期徒刑，
得併科六千元以上三萬元以下罰金。
六、在車站或埠頭而犯之者。
前項之未遂犯罰之。
                                                                        Ｆ


司法院資訊處製作；財團法人民間司法改革基金會備份。
